臺灣高等法院臺南分院刑事判決　　　　　　 九十一年度上更(二)字第六四號　 Ｃ
　　　上　訴　人
　　　即　被　告　丙　○　○
　　　選任辯護人　楊　昌　禧　律師
右上訴人因偽造文書案件，不服臺灣臺南地方法院八十五年度訴字第五六五號中華民
國八十五年十月一日第一審判決（起訴案號：臺灣臺南地方法院檢察署八十四年度偵
字第六六○四、八七二七號，及併案案號：同上署八十五年度偵字第四七一五號），
提起上訴，經本院判決後，由最高法院第二次發回更審，茲判決如左：
      主      文
原判決關於丙○○部分撤銷。
丙○○無罪。
      理      由
一、公訴意旨略以：丙○○係禾瀛建設股份有限公司（以下簡稱禾瀛公司）負責人，
    禾瀛公司在台南縣水鎮○○段下中小段九九－一號土地興建一批名為「陽光比
    佛利」之房屋，於民國（下同）八十四年一月間，向戊○○○股份有限公司（以
    下簡稱南山公司）台南分公司抵押放款課申請辦理房屋抵押貸款，辦理期間因承
    購戶乙○○、己○○、丁○○、辛○○等四人發現上開預售屋工程有瑕疵，與禾
    瀛公司發生糾紛，禾瀛公司為迅速取得貸款之撥放，乃與該承購戶乙○○、丁○○、辛○○等三人（己○○未成立協議書）、於八十四年一月二十日成立協議，
    約定：「向戊○○○公司申貸之房屋貸款金額，其中乙○○、己○○、辛○○部
    分各為新台幣（下同）八十萬元，丁○○部分為五十萬元，同意由戊○○○公司
    暫為保留不予撥放，俟禾瀛公司無違約或施工不良之情事時，再由雙方以書面向
    戊○○○公司取回，如有未依約完成之工程或施工不良不能改善者，同意由客戶
    自保留之餘款中扣除之事由」等事項，丙○○竟與南山公司台南分公司抵押放款
    課經理壬○○、及經辦人甲○○等三人利用八十四年一月廿五日乙○○等與禾瀛
    公司之協議書上所載甲方、乙方住址、身分證號碼、日期資料另行偽造同日期之
    乙○○等與禾瀛公司之同意書，再將該同意書傳真予戊○○○公司總公司，作為
    全部撥款之依據，取得總公司之同意後，而於同年月二十七日將上開保留款逕行
    撥交予禾瀛公司具領，致使禾瀛公司於上開建物施工品質不良，乙○○、己○○
    、辛○○、丁○○等人無法依據上開保留款項主張權益。案經乙○○等告訴，因
    認被告丙○○與壬○○、甲○○共犯偽造文書、詐欺等犯行。
二、按犯罪事實應依證據認定之，無證據不得推定其犯罪事實，又不能證明被告犯罪
    者，應為無罪判決之諭知，刑事訴訟法第一百五十四條、第三百零一條第一項前
    段定有明文。所謂犯罪事實之證據，係指足以認定被告確有犯罪行為之積極證據
    而言，該項證據且須適合被告犯罪事實之認定，始得採為斷罪資料，有最高法院
    二十九年上字第三一○五號、五十三年台上字第二七五○號判例足資參照，次按
    事實之認定，應憑證據，如未能發現相當證據，或證據不足以證明，自不能以推
    測或擬制之方法，為裁判基礎（最高法院四十年台上字第八十六號判例參照）。
三、公訴意旨認被告丙○○涉有前揭犯行，無非以告訴人乙○○等指訴，及南山公司
    八十四年十二月十八日（八四）南壽財字第○四四號函、及前揭同意書等為論據
    。訊據上訴人即被告丙○○矢口否認有偽造文書及詐欺之犯行，辯稱：伊僅為禾
    瀛公司掛名負責人，伊無詐欺及偽造文書犯行等語云云。經查：
（一）告訴人乙○○等之告訴僅稱禾瀛公司與壬○○、甲○○等有偽造文書、詐欺犯
      行，並未明確指訴被告丙○○有參與犯行，另南山公司八十四年十二月十八日
      （八四）南壽財字第○四四號函亦僅敘述撥款經過，並未敘及被告丙○○有涉
      前揭犯行，按告訴人乙○○、己○○、丁○○等同意書確係由壬○○、甲○○
      等偽造，業經判決確定（見原審八十五年度訴字第五六五號、本院八十六年度
      上訴字第二五九號判決），而壬○○、甲○○均供承偽造上揭同意書上訴人丙○○並不知情，亦未參與，渠等供稱：
      (1)、共同被告壬○○在原審供稱：「偽造文書部份係我個人行為，我是因公司
          業績的壓力才如此做。」等語（見原審卷一一八頁背面），在原審所書寫
          之陳述意見亦陳稱：「但受南區放款部劉天焱奴經理要求須達到業績方可
          升任，本人為放款處經理之壓力下，是以在對未取得同意書之借款戶於取
          得其等口頭同意撥款之指示後，擅自偽造同意書後，再交由同事侯國歷、
          譚君宜與甲○○處理後續撥款作業。」等語（見原審卷一四六頁），黃惠
          立於發回前在本院亦供稱：「同意書是我作好後交由他（指甲○○）傳真
          的。」等語（？見本院上訴卷八十六年一月二十五日訊問筆錄），又稱：
          「乙○○之同意書是我偽造的。」、「（問：另己○○、丁○○之同意書
          是否也是你偽造的？）是的。」、「（問：丙○○有無參與領款過程？）
          不清楚，我只知是陳文諒來領的。」等語（見原審上更（一）卷二八頁背
          面，二九頁），於發回後在本院供稱：「（問: 你授命甲○○偽造四份同
          意書，丙○○知道否？）他不知道。」、「（問：是禾瀛公司急於撥款，
          為何由你負責偽造？）當時我是台南分公司的副理，過完舊曆年我才升經
          理，我有業績的壓力，我的整個放款額度就差這筆金額才能達到公司業績
          的要求。另外陳文諒是台南分公司地區負責人余茂川的同學，當時就是他
          們兩人在撥款之前常來找我，給我壓力，這四份事先在電話裡他們有同意
          ，只是事後反悔。」「（問：總公司要求同意書這件事，丙○○知道否？
          ）這是南山公司內部的事情，他應不清楚。」等語（見本院九十一年八月
          十四日訊問筆錄），從以上共同被告壬○○之供述，足以證明偽造乙○○
          、己○○、丁○○等三人之同意書，係壬○○個人所為，上訴人並不知情
          ，亦未參與。
      (2)、共同被告甲○○向戊○○○公司陳報之報告書，內載：「經向壬○○經理
          報告得到指示：『未取得同意書之貸款戶，將其協議書簽名蓋章部份剪接
          至同意書上』，該動作由壬○○經理執行，並指派台南放款同事譚君宜及
          職本人參與完成。」等語（見偵字第六六─四號卷一二四頁至一二五頁）
          ，從該報告書足證將協議書上之簽名蓋章剪接至同意書上，係由壬○○執
          行，並指派譚君宜及甲○○參與完成，上訴人丙○○並不知情，亦未參與
          。
（二）至告訴人辛○○之同意書部分，據：
      (1)、告訴人辛○○在原審自認稱：「協議書是甲○○帶丙○○到我家讓我簽寫
          ，隔天他們二人又到我上班的學校讓我簽寫同意書。」等語，（見原審卷
          一二七頁背面，一二八正面）其所稱丙○○去寫同意書，固非真實，惟單
          亞麗承認協議書及同意書係分二次製作，且係隔天製作，該協議書及同意
          書均係出於辛○○親自簽名及蓋章，則無疑義。
      (2)、告訴人辛○○曾於八十四年五月十日寄發存證信函給建設公司，除寫明待
          改善之處，並告之「未交屋前放款利息由該建設公司支付。」等語（見原
          審卷一五七頁至一五八頁），嗣於同年月二十二日以台南二十八支郵局第
          二○五號致函戊○○○公司及禾瀛建設公司之郵局存證信函陳稱：「．．
          ．在二月期間建設公司因營建經費發生困境，因而向台端（指南山公司）
          申請准予提撥放款金額，當時台端曾向本人電話提及此事，本人堅決反對
          ，應等交屋後始得提撥放款金額，但台端（指南山公司）承諾在未交屋前
          之放款利息由禾瀛建設有限公司繳交，並由承辦業務之先生陪同建設公司
          前來住處懇請用印。」等語（見原審卷一五七頁至一五八頁）。稽之單亞
          麗前揭該郵局存證信函，已承認放款經其用印同意，僅係在未交屋前之放
          款利息應由建設公司支付而已，從該郵局存證信函內容，足以證明同意書
          係經辛○○之同意而出具，上訴人丙○○並無以挾帶方式使辛○○陷於錯
          誤而在同意書上簽名之犯行。
（三）復查由下列證據足徵被告丙○○僅係禾瀛公司之「掛名」負責人，實際負責人
      為陳文諒。
      (1)、證人壬○○在本院證稱：「根據我瞭解，丙○○只是掛名負責人。」等語
          ，（見本院九十一年八月十四日訊問筆錄）。
      (2)、證人即陳文諒之弟庚○○在本院證稱：「（禾瀛公司的實際負責人）是我
          哥哥陳文諒，據我所知他有決策權。」、「（丙○○在公司）是掛名的負
          責人。」、「他（指丙○○）聽陳文諒的指示辦事。」等語（見本院九十
          一年九月五日訊問筆錄）。
      (3)、證人侯國歷在原審證稱：「（問：款項係何人領取？）陳文諒。丙○○沒
          有來領過款，只有陳文諒一人來領取。」等語（見原審卷一五四頁背面）
          ，證人陳文諒於原審亦證稱：「三張款項都是我領的，錢都是公司用掉．
          ．．領款單上公司及丙○○的印章均是我蓋的」等語（見原審卷一二九頁
          ），足見陳文諒是禾瀛公司實際負責人。
      (4)、南山公司台南分公司撥下來之款項，均被陳文諒領走，而陳文諒所使用之
          印章，不是禾瀛公司之印鑑章，此有支票簽收單四張附卷足稽（見偵字第
          六六○四號卷八四三九頁），且與上訴人在本院提出之登記證上禾瀛公司
          之印鑑章不符，足資證明（見本院上訴卷八十六年四月二十九日訊問筆錄
          ）。
四、綜上各情相互參酌，判決有罪之共同被告壬○○、甲○○均證稱被告丙○○並未
    參與前揭犯行，且被告僅係禾瀛公司掛名負責人，貸得款項亦係由禾瀛公司實際
    負責人陳文諒領取，另據壬○○於本院證稱：陳文諒是南山公司台南分公司地區
    負責人余茂川的同學，此次貸款撥款前亦係由陳文諒至南山公司台南分公司請余
    茂川經理予以關注等情，亦有甲○○報告書附偵查卷可稽（偵查卷第一二三頁）
    ，益徵被告丙○○所辯堪予採信，凡此各項原審未予詳加審查，遽為被告論罪科
    刑之判決，尚有未洽，被告上訴意旨據此指摘原判決採證不當，否認其有犯罪，
    為有理由，自應由本院將原判決關於被告丙○○部分撤銷，改諭知被告丙○○無
    罪之判決。
據上論斷，應依刑事訴訟法第三百六十九條第一項前段、第三百六十四條、第三百零
一條第一項判決如主文。
本案經檢察官王碧霞到庭執行職務。
中    華    民    國      九十一      年      十      月      十四      日
                                  臺灣高等法院臺南分院刑事第四庭
                                      審判長法官  陳    義    仲
                                            法官  楊子    莊
                                            法官  宋    明    蒼
右正本證明與原本無異。
如不服本判決，應於判決送達後十日內向本院提出上訴狀，其未敘述理由者並應於提
出上訴狀後十日內向本院補提理由書（應附繕本)。
                                      法院書記官  余    素    美
中    華    民    國      九十一      年      十      月      十五      日
